【裁判字號】    99,消債抗,67
【裁判日期】    990520
【裁判案由】    聲請免責
【裁判全文】
臺灣板橋地方法院民事裁定            99年度消債抗字第67號
抗  告  人
即  債務人  甲○○
上列抗告人因消費者債務清理條例聲請免責事件，對於中華民國
99年4 月23日本院99年度消債聲字第8 號裁定提起抗告，本院裁
定如下：
    主  文
抗告駁回。
抗告費用新臺幣壹仟元由抗告人負擔。
    理  由
一、本件抗告人前依消費者債務清理條例（下稱消債條例）於民
    國97年6 月16日向本院聲請更生，98年12月15日經本院依消
    債條例第85條第1 項規定，裁定自98年12月15日開始清算程
    序，並同時終止清算程序（本院98年度消債清字第164 號）
    確定在案，有上開卷證可稽。嗣本院以99年度消債聲字第8
    號裁定抗告人不免責，抗告人不服，提起抗告，請求廢棄原
    裁定，其抗告意旨略以：(一)原裁定認定抗告人債務形成原因
    為1.抗告人因過度消費及預借現金，以致累積龐大債務。2.
    抗告人正值青壯，仍具工作能力，理應竭力清償債務。3.宣
    稱抗告人欲藉「債務清理條例」，以達逃避債務之責，而依
    消債條例第134 條第4 款規定裁定抗告人不免責，原裁定認
    定之事實並非真相，以下分述之：抗告人僅有使用花旗銀行
    信用卡，因申辦萬泰銀行現金卡代償花旗銀行信用卡後，才
    知現金卡以複利20% 計算利息，且每月若以最低應繳金額繳
    款，根本還不了本金，因每月繳款支出大於每月薪資收入，
    造成以卡養卡情況發生，以至後續為維持信用及暴力討債問
    題，不斷申辦代償卡還債，而造成債務累積，嗣因代辦公司
    與銀行合作，針對高負債比之債務人，推出由代辦公司向安
    泰銀行申辦整合信用貸款（三貸同償信用貸款），但貸款新
    台幣（下同）88萬元，實領只有74萬元（代償誠泰銀行29萬
    元，中國信託6 萬元，花旗銀行17萬元，渣打銀行11萬元，
    陽信銀行4 萬元，AIG 銀行7 萬元，合計74萬）。從93年5
    月開始繳款，繳款至95年1 月共繳交396,348 元，95年債務
    協商時繳交26,845元，95債協毀約後繳交11,520元，每月強
    制執行扣薪25,2 26 元，合計共繳交給安泰銀行459,939 元
    ，實欠280,061 元，但99年3 月31日時，安泰銀行回報債權
    金額時，變成債務金額894,159 元，利息差距共614,098 元
    。債務金額高於當初貸款金額，舉安泰銀行例子說明，安泰
    銀行為信用貸款，其利率為前3 期13% ，其後利息為12% ，
    更別說其他信用卡、現金卡或代償卡以20% 高循環利息計算
    ，抗告人累積龐大債務的過程，除高循環利息外，銀行並不
    斷依各種名義向債務人收取如：開辦費、手續費、管理費、
    違約金、滯納金…等費用，此即為抗告人累積龐大債務之真
    相，故銀行之利息過高，又明知抗告人負債比過高，何以仍
    發給信用卡、現金卡？顯見抗告人並非因奢侈浪費而累積龐
    大之債務。(二)另抗告人有個人消費情況發生，但部分消費情
    況：如KTV 聚會、購買物品…等，部分為抗告人先行刷卡或
    代為刷卡，再向同事或朋友收取現金，以做為生活費用或繳
    交銀行費用；另旅行社消費為當初兄長所結束營業之木船民
    歌西餐廳，因結束營業，將設備器具轉移大陸東莞，由友人
    另行開業，抗告人基於工作所需，協助友人設備轉移及各項
    開業前準備事宜，故抗告人刷卡消費有實際需求之必要性，
    非債權人以推測或經驗法則認定為過度消費。依抗告人實際
    消費金額與債務總額比例做比較，其消費金額比例與實際債
    務總額相比實為懸殊，主因仍是銀行利息導致龐大債務。另
    針對13家債權銀行於陳述意見時表示，有8 家銀行並未表示
    抗告人過度消費【台灣新光銀行未表示任何意見；花旗銀行
    於陳述意見時表示：依誠信原則及一般民眾消費習性衡量之
    ；台灣美國運通只表示預借現金及消費明細；荷蘭銀行表示
    並無實體或虛擬通路消費紀錄；渣打銀行表示抗告人取得資
    金用途為何？應由抗告人說明之；安泰銀行表示抗告人於代
    償後，無再不當擴張信用（實情為安泰銀行代償部分有6家
    銀行，每月繳款金額19,384元，抗告人尚有其他銀行需繳款
    ，當收入不足繳款金額，當然又借現金卡繳款，而因高循環
    利率而累積債務金額）；遠東商銀表示於本行並無消費紀錄
    ；萬榮行銷表示抗告人預借現金，而採循環小額繳款（實情
    為預借萬泰銀行現金卡，全都是償還銀行債務使用，而動用
    現金卡不論金額多少，需收取100 元手續費，故不敢於提款
    機上做直接轉帳繳款，而是提領現金後再去繳交各銀行債務
    。而對萬泰銀行繳款方式，採循環小額繳款，實際上每月繳
    萬泰銀行最低應繳金額都要15,000元，對抗告人而言，已非
    小額繳款；台灣中小企銀為保人，並無消費紀錄）】，而認
    為有刷卡消費屬奢侈浪費之銀行只有國泰世華銀行、陽信銀
    行、中國信託銀行、台新銀行等4 家銀行，若以實際刷卡消
    費金額與實際抗告人債務總額，其比例少之又少，是抗告人
    累積債務之真正原因，主要為維持個人信用，以卡養卡所致
    。(三)抗告人於91年7 月時，原債務金額為715,082 元，每月
    最低應繳金額為60,219元，當初抗告人每月薪資約4 萬元，
    不吃不喝每月仍透支約2 萬元；抗告人於最後94年12月期間
    ，已無法背負如此龐大債務，當時以卡養卡，以債養債撐了
    3 年又4 個月期間，債務金額累積為3,286,259 元，每月最
    低應繳金額156,269 元，扣除薪資仍透支10餘萬元，但因以
    卡養卡緣故，3 年4 個月時間增加2,571,177 元債務，每月
    約需增加642,794 元繳交銀行，但卻未減少債務本金，最後
    抗告人無法繼續承擔，而放棄信用，但銀行公會於95年推出
    債務協商機制，當初回報債務金額為4,123,070 元，但簽約
    時又變為4,459,90 6元，債務較94年12月時增加1,173,647
    元，不到1 年時間增加100 多萬元（期間抗告人仍依薪資收
    入金額及向姊姊貸款金額陸續繳款給銀行），到現在債務金
    額又增加至8,749, 409元，扣掉姊姊部分實際債務金額7,33
    4,087 元，較債務協商機制時多2,874,181 元，顯見債權銀
    行授信疏失，任意放款給抗告人，再以20% 高循環利息坑殺
    抗告人，抗告人目前38歲，薪資月收入約41,830元，若以債
    權銀行認定債務總額為8,749,490 元，扣除向姊姊借貸1,41
    5,322 元，債務金額為7,334,087 元，需償還176 個月，若
    收入狀況無法追上20% 循環利息及增加之違約金、滯納金，
    若抗告人竭力清償，也無清償完畢之日等語，爰提起抗告請
    求廢棄原裁定並准予免責等語。
二、按法院裁定開始清算程序後，債務人有薪資、執行業務所得
    或其他固定收入，而普通債權人之分配總額低於債務人聲請
    清算前二年間，可處分所得扣除自己及依法應受其扶養者所
    必要生活費用之數額者，法院應為不免責之裁定。但債務人
    證明經普通債權人全體同意者，不在此限；法院裁定開始更
    生程序後，債務人免責前，法院裁定開始清算程序，其已進
    行之更生程序，適於清算程序者，作為清算程序之一部，其
    更生聲請視為清算聲請；債務人有下列各款情形之一者，法
    院應為不免責之裁定，但債務人證明經普通債權人全體同意
    者，不在此限：一於七年內曾依破產法或本條例規定受免責
    。二隱匿、毀損應屬清算財團之財產，或為其他不利於債權
    人之處分；三捏造債務或承認不真實之債務；四因浪費、賭
    博或其他投機行為，致財產顯然減少或負擔過重之債務，而
    生開始清算之原因；五於清算聲請前一年內，已有清算之原
    因，而隱瞞其事實，使他人與之為交易致生損害；六明知已
    有清算原因之事實，非基於本人之義務，而以特別利於債權
    人中之一人或數人為目的，提供擔保或消滅債務；七隱匿、
    毀棄、偽造或變造帳簿或其他會計文件之全部或一部，致其
    財產之狀況不真確；八故意於財產及收入狀況說明書為不實
    之記載，或有其他故意違反本條例所定義務之行為，消債條
    例第133 條、第78條第1 項、第134 條分別定有明文。又為
    免債務人濫用清算程序以獲免責，並敦促有清償能力者，利
    用薪資、執行業務所得或其他固定收入清償債務而受免責，
    爰以債務人聲請清算前二年間，可處分所得扣除自己及依法
    應受其扶養者所必要生活費用之數額為計算基礎，以為裁定
    免責之依據，進而保障債權人可受最低清償（參見消債條例
    第133 條之立法理由）。另消費者債務清理制度並非在使債
    務人恣意消費所造成之債務，轉嫁予債權人負擔，債務人免
    責制度，應在鼓勵勤勞誠實之債務人，而非縱容債務人奢侈
    浪費，倘抗告人於聲請清算前之相當期間內，利用信用金融
    之機會，恣意為非屬通常生活所需之鉅額消費或作奢侈性、
    浪費性之消費，而不在意日後履行返還之能力，反而算計消
    債條例中之免責制度，濫用清算程序以規避其應負擔之償還
    責任，自與消債條例之立法本旨有違。
三、經查：
  (一)本件抗告人前於97年6 月16日向本院聲請更生，經本院裁定
    開始更生程序（本院97年度消債更字第575 號），嗣於98年
    12月15日裁定開始清算程序並同時終止清算程序確定（本院
    98年度消債清字第164 號），抗告人於抗告狀陳稱其目前薪
    資月收入約41,830元，足認其於裁定開始清算程序後仍有固
    定收入，而抗告人於聲請更生前2 年間（即95年6 月17日至
    97年6 月16日），收入數額為975,728 元【計算式：330,53
    3 ÷12×6 ＋528,358 ＋31,123＋41,830＋41,830＋41,830
    ＋41,830＋41,830＋41,830=975,728（元以下四捨五入）】
    ，此有抗告人之財產及收入狀況說明書、財政部臺北市國稅
    局95、96年度綜合所得稅各類所得資料清單在卷可稽（見本
    院97年度消債更字第575 號卷第12頁、第14頁至第15頁），
    並有抗告人97年度1 月至6 月薪資轉帳存摺影本附於本院98
    年度司執消債更字第12號卷內足徵，參酌行政院主計處95至
    97年度每人每月最低生活必要費用為9,210 元、9,509 元、
    9,829 元，其聲請清算前2 年之個人最低生活必要費用為22
    8,342 元【計算式：（9,210 ×6） ＋（9,509 ×12）＋（
    9,829 ×6）=228,342 】，又抗告人之母林胡碧女名下有不
    動產，其父於96年仍有吉康保險代理人有限公司之薪資收入
    ，是否有受抗告人扶養之必要，已有疑問？縱認有扶養必要
    而抗告人每月支出扶養費共6,000 元，此有抗告人之財產及
    收入狀況說明書、其母親之財政部臺北市國稅局財產歸屬資
    料清單、其父親之財政部臺北市國稅局96年度綜合所得稅資
    料清單在卷可稽（見本院97年度消債更字第575 號卷第12頁
    反面、第66頁、第69頁），其聲請清算前2 年之最低生活必
    要費用應為372,342 元【計算式：228,342 ＋（6,000 ×24
    ）=372,342】，則抗告人聲請清算前2 年內收入扣除必要支
    出及依法受抗告人扶養者所必要之生活費用後，尚餘603,38
    6 元（計算式：975,728-372,342=603,386） ，又抗告人名
    下僅有汽車1 輛，此有財政部臺北市國稅局財產歸屬資料清
    單足憑（見前揭卷第16頁），惟本件普通債權人於抗告人清
    算後，並未分配到任何款項。從而，本件普通債權人之分配
    總額，已低於抗告人聲請清算前2 年間，可處分所得扣除自
    己所必要生活費用之數額，故本件已符合消費者債務清理條
    例第133 條規定不免責之情形。
  (二)抗告人固主張：僅有4 家債權人銀行認為抗告人有奢侈浪費
    之刷卡消費行為，其餘8 家債權人銀行並未表示抗告人過度
    消費，又抗告人之高負債實因銀行授信浮濫，致抗告人不斷
    以現金卡代償債務，而循環利率高達20% 所致，實際刷卡金
    額比例甚低；另原裁定所稱抗告人KTV 聚會、購買物品等，
    部分為抗告人先行刷卡，再向同事或朋友收取現金，以做為
    生活費用或繳交銀行費用，旅行社消費為協助友人設備轉移
    及各項開業前準備事宜，顯見抗告人並非因奢侈浪費致累積
    龐大債務云云，並提出安泰銀行繳款紀錄、安泰銀行回報債
    權金額、友人大陸東莞木船西餐廳實景照片、91年7 月及94
    年12月債務狀況表、債務明細演變表、銀行委外催收通知、
    強制執行命令等件為證。惟查，抗告人所提出之上開餐廳照
    片尚無從證明抗告人向友人收取刷卡金額做為生活費用以及
    協助友人作為營業費用等事實，是其此部分主張是否屬實顯
    有疑問？況依債權人花旗（台灣）商業銀行股份有限公司、
    國泰世華銀行股份有限公司、澳商澳盛集團銀行股份有限公
    司（原荷商荷蘭銀行股份有限公司台北分公司）、安泰商業
    銀行股份有限公司、台新資產管理股份有限公司所提出之抗
    告人消費明細所示，其於94年4 月間於飛鷹國際開發有限公
    司刷卡消費6,500 元、於天台音樂廣場KTV 刷卡消費1,698
    元；於94年6 月間於錢櫃企業股份有限公司刷卡消費6,561
    元、錢櫃南京店刷卡消費8,950 元、於94年11月28日於黃金
    歲月KTV 刷卡消費2,431 元、於93年5 月13日於金錢豹刷卡
    消費10,900元、於93年9 月6 日於大眾旅行社有限公司刷卡
    消費11,300元、於94年10月23日於好樂迪景美店刷卡消費5,
    361 元、於94年12月24日於誠品股份有限公司刷卡消費2,59
    6 元、於94年12月25日於歌神視聽歌唱股份有限公司刷卡消
    費1,781 元、同日於亞倫牛仔服飾店刷卡消費3,700 元、於
    93年6 月20日於黃金歲月KTV 刷卡消費1,463 元、分別於92
    年12月29日、94年10月11日於綠葉旅行社有限公司刷卡消費
    9, 890元、10,888元、於93年10月5 日於紐約視聽理容名店
    刷卡消費3,400 元、於93年12月10日於辰欣旅行社有限公司
    刷卡消費16,000元、分別於94年1 月29日、同年月30日於遠
    傳電信刷卡繳交電信費用9,388 元、於H BOY 武昌店2,580
    元、於歌神視聽歌唱股份有限公司3,167 元、於94年8 月11
    日於美麗華金銀珠寶有限公司刷卡消費5,400 元、於94年9
    月11日於歌神視聽歌唱股份有限公司刷卡消費1,400 元、於
    94年10月10日於高鈿科技股份有限公司刷卡消費13,800元、
    於94年12月3 日於蘭桂坊刷卡消費5,000 元（見原審卷第23
    頁、第25頁、第30頁、第42頁、第46頁、第99頁、第122 頁
    、第133 頁、第143 頁、第145 頁、第146 頁、第175 頁）
    ，上開金錢豹、電信費用、珠寶店、理容店等消費項目顯非
    抗告人所主張之KTV 消費，亦非協助大陸友人開設餐廳營業
    所必需之開銷，是抗告人此部分主張毫無足取；又縱認抗告
    人之債務有部分為債權人銀行授信浮濫，使抗告人不斷以高
    循環利率之現金卡代償債務所致，惟上開奢侈消費之行為亦
    為其高額債務形成之原因，灼然無疑，而其消費額度，不但
    與其每月收入不相當，且非日常生活必要支出，而有奢靡消
    費之情事，是債權人認抗告人有高度道德風險之虞，並非無
    據，堪認抗告人應有消債條例第134 條第4 款「因浪費、賭
    博或其他投機行為，致財產顯然減少或負擔過重之債務，而
    生開始清算之原因」之情事存在。
四、綜上所述，抗告人確有固定收入，其經本院裁定開始清算程
    序後，普通債權人之分配總額低於清算前2 年間，可處分所
    得扣除自己及依法應受其扶養者所必要生活費用之數額，依
    消債條例第133 條前段之規定，應為不免責之裁定；又抗告
    人於其並無相當之收入或資產之情形下，未能量入為出，簡
    約生活，卻以辦理現金卡、信用卡方式以債養債，並以信用
    卡刷卡為上開消費，足認其確有浪費之行為。故原審認抗告
    人有消債條例第134 條第4 款所規定之「因浪費、賭博或其
    他投機行為，致財產顯然減少或負擔過重之債務，而生開始
    清算之原因。」之情事，而裁定抗告人不予免責，並無違誤
    。抗告意旨仍執前詞指摘原裁定不當，求予廢棄，為無理由
    ，應予駁回。
五、據上論結，本件抗告為無理由，依消費者債務清理條例第15
    條，民事訴訟法第495 條之1 第1 項、第449 條第1 項、第
    95條、第78條，裁定如主文。
中    華    民    國    99    年    5     月    20    日
                  民事第一庭    審判長法  官  李世貴
                                      法  官  黎文德
                                      法  官  高文淵
以上正本係照原本作成
本裁定不得再抗告
中    華    民    國    99    年    5     月    20    日
                                      書記官  黃瀅螢

司法院資訊處製作；財團法人民間司法改革基金會備份。
